【裁判字號】    91,簡上,446
【裁判日期】    920711
【裁判案由】    給付票款
【裁判全文】
臺灣臺中地方法院民事判決  九十一年度簡上字第四四六號
    上  訴  人  乙○○
    訴訟代理人  戊○○
    被  上訴人  丁○○
右當事人間請求給付票款事件，上訴人對於中華民國九十一年八月十六日本院臺中簡
易庭九十一年度中簡字第一六二七號第一審判決提起上訴，本院判決如左：
    主      文
上訴駁回。
第二審訴訟費用由上訴人負擔。
    事      實
甲、上訴人方面：
  一、聲明：原判決廢棄，被上訴人第一審之訴及假執行之聲請均駁回。
  二、陳述：
  （一）被上訴人執有付款人美商花旗銀行臺中分行、發票日民國九十一年四月二十
        日、票號0000000000號、票面金額新臺幣（下同）貳拾伍萬元之
        支票（下稱系爭支票）一紙，係民國八十九年十月二十日上訴人與城府建設
        股份有限公司（下稱城府建設）訂立買賣契約，買受台中市○○路○段一八
        ○巷十一號四樓之二、四樓之三房屋及該棟地下一層６８、６５號兩車位（
        原約定車位為地下二層６、７號，已經更改劃去，並蓋有城府建設董事長丙
        ○之印文），用以給付城府建設買賣價金其中二十五萬元所簽發。惟城府建
        設卻仍將地下二層６、７號二車位登記與上訴人，並未依照上述契約履行，
        上訴人自得主張同時履行抗辯權之權利，在該公司履行契約前，拒絕兌付票
        款二十五萬元。
  （二）系爭支票之受款人係城府建設，雖該票據上亦有訴外人甲○○之印文，但城
        府建設之法定代理人為丙○，並非甲○○，甲○○無權轉讓系爭支票，系爭
        支票背書應屬於無權代理及票據不連續。
  （三）系爭支票係上訴人受訴外人雷金富（化名許志勇）欺罔，而向城府建設公司
        購屋所簽發；又上訴人原有位在臺中市○○○○街三十一號之自有住宅遭雷
        金富以不相當對價買受，而與雷金富間又有多筆高利貸，屢遭恐嚇，迫於恐
        懼才簽發系爭支票與城府建設公司締約。被上訴人與城府建設公司及雷金富
        間關係密切，自當知悉此種情形，被上訴人亦提不出與前手城府建設交易之
        證據，其取得票據即顯然出於無對價且惡意。又鈞院九十二年度訴字一八三
        號雷金富等常業重利案件言詞辯論中，雷金富於庭訊時供稱：「花旗銀行二
        十五萬元的票，我叫丁○○出面到法院告她（即上訴人），只是法律程序而
        已，而且說要查封她的房子也只是嚇嚇她：：」，且徵諸該案刑事偵查程序
        以及審判程序中，均將被上訴人列為組織犯罪之成員以及常業重利罪之共犯
        。再依該刑事判決所述事實可知，被上訴人為雷金富犯罪集團成員，領有每
        月固定薪水，常業於地下錢莊進行非法高利借貸之犯罪行為，系爭支票係雷
        金富透過城府建設公司取得，雷金富於本件支票無法兌現後，遂指示訴外人
        劉錦隆協同林和平向上訴人催討票款。基於組織犯罪之階層分工，系爭支票
        係該組織常業重利之犯罪所取得，該票款由被上訴人出面追討係極易理解之
        犯罪手法，若被上訴人取得票據自始置身高利借貸之違法情事之外，豈有本
        件票據跳票後即發生刑事判決內所述暴力討債之事，益證被上訴人係惡意且
        無對價取得系爭支票之情，依票據法第十三條但書及第十四條規定，不得請
        求票款。
  三、證據：提出契約書影本、城府公司基本資料一份、建物所有權狀影本一份、綜
      合剪報一份、臺灣台中地方法院九十二年度訴字一八三號刑事判決影本、請求
      傳訊證人丙○、甲○○、調閱本院刑事庭九十二年度訴字一八三號雷金富等常
      業重利罪卷內九十二年五月二十七日言詞辯論筆錄。
乙、被上訴人方面：
  一、聲明：如主文所示。
  二、陳述：被上訴人不認識上訴人，亦不知上訴人有向城府建設購屋等情，亦未受
      僱於雷金富。訴外人甲○○曾分別積欠被上訴人十七萬元及八萬元借款未償，
      故甲○○將上訴人簽發之系爭支票背書後交給被上訴人，被上訴人取得支票係
      有正當權源，詎屆期提示竟遭退票，上訴人自應給付該票款（對原審駁回其請
      求逾九十一年四月二十六日之利息部分未聲明不服而確定）。
  三、證據：援用原審之立證方法。
    理    由
一、本件被上訴人主張：其執有上訴人所簽發，付款人美商花旗銀行臺中分行、發票
    日民國九十一年四月二十日、票號0000000000號、票面金額為貳拾伍
    萬元之支票一紙，詎被上訴人屆期提示竟遭退票，爰本於票據之法律關係，請求
    上訴人給付票款二十五萬元，及自民國九十一年四月二十六日起至清償日止，按
    年息百分之五計算之利息，並請准宣告假執行（對原審駁回其請求逾九十一年四
    月二十六日之利息部分未聲明不服而確定）。上訴人則略以：系爭支票係上訴人
    向票據受款人城府建設公司購屋所簽發，城府建設未交付約定之停車位，且上訴
    人因雷金富欺罔行為才與城府建設公司締約；又上訴人原有位在臺中市○○○○
    街三十一號之自有住宅遭雷金富以不相當對價買受，而與雷金富間又有多筆高利
    貸，屢遭恐嚇，迫於恐懼才簽發系爭支票與城府建設公司締約，被上訴人與城府
    建設公司及雷金富間關係密切，又係雷金富犯罪組織集團之成員，系爭支票係該
    組織常業重利之犯罪所取得，由被上訴人出面追討，被上訴人係惡意且無對價取
    得系爭支票，依票據法第十三條但書及第十四條規定，被上訴人自不得請求票款
    等語置辯。
二、被上訴人主張之事實，業據其提出系爭支票及退票理由單各一紙均影本為證，核
    與原本相符，上訴人就系爭支票確為其所簽發亦不爭執。本件應審究者，為系爭
    支票有無背書不連續或無權代理之行為，及上訴人有無票據法第十三條但書及第
    十四條得主張抗辯之事由。
三、系爭支票背書並無背書不連續或無權代理之情形：
    系爭支票正面記載上訴人所指明之受款人係城府建設，背面除有城府建設以公司
    章所為之背書，及訴外人甲○○簽名所為之背書外，並無其他背書等事實，有該
    支票影本附卷可稽。上訴人主張系爭支票係雷金富透過城府建設公司取得，而本
    院九十二年度訴字第一八三號刑事判決亦同此認定（參該判決事實欄第一項(一)）
    ，有該判決附卷可按，參以雷金富於該刑事案件審理中，亦供稱：「那二十五萬
    元（指本件支票）我請丁○○（即本件被上訴人）告她（指上訴人），是法律上
    的途徑」等語，有該案件九十二年五月二十七日筆錄影本附卷可按，故被上訴人
    辯稱係自甲○○處取得，與前揭事證固有不符。惟按支票之轉讓，依票據法第一
    百四十四條準用同法第三十一條第三項、第三十二條第一項規定，可依空白背書
    之方式為之，並非須記載被背書人，且為空白背書後，更可由執票人不於票據上
    簽名，僅依交付即可再轉讓他人，且本院九十二年度訴字第一八三號刑事判決並
    未認定系爭支票係雷金富直接自城府建設公司取得，依系爭支票背書之情形觀之
    ，城府建設依空白背書之方式，轉讓支票予訴外人甲○○後，由甲○○以交付之
    方式轉讓雷金富，再由雷金富以交付之方式轉讓被上訴人或他人，均合乎票據法
    前揭規定，而無背書不連續之情形。又城府建設之法定代理人雖非甲○○而為丙
    ○，有公司基本資料查詢表附卷可按，惟依系爭支票背書之記載，甲○○既係自
    城府建設背書轉讓而取得系爭支票之人，並非以城府建設本身名義轉讓支票給他
    人，上訴人主張甲○○係無權代理城府建設轉讓支票，並有背書不連續等語，自
    係出於誤會，並無可取。
四、上訴人並無援用票據法第十三條但書對抗被上訴人之理由：
（一）按支票屬文義證券，凡在票據上簽名者，依票上所載文義負責，又票據債務人
      不得以自己與發票人或執票人之前手間所存抗辯之事由對抗執票人，但執票人
      取得票據出於惡意者，不在此限，票據法第五條、第十三條定有明文，以促進
      票據之流通性。所謂執票人取得票據出於惡意之抗辯事由，以執票人取得票據
      時，決定是否惡意，並應由票據債務人就此負舉證責任，最高法院七十二年臺
      上字第一六一二號判決可資參照，且票據法第十三條但書所稱惡意，乃指執票
      人明知票據債務人與發票人或其前手間有抗辯事由存在而言。本件上訴人既援
      用票據法第十三條惡意抗辯之規定，自應就被上訴人知悉上訴人與前手間有抗
      辯事由存在負舉證責任。
（二）上訴人雖主張系爭支票係上訴人受雷金富欺罔，而向城府建設購屋所簽發，復
      主張上訴人原有位在臺中市○○○○街三十一號之自有住宅遭雷金富以不相當
      對價買受，而與雷金富間又有多筆高利貸，屢遭恐嚇，迫於恐懼才簽發系爭支
      票與城府建設公司締約，並提出本院刑事庭九十二年度訴字一八三號雷金富等
      常業重利罪之相關資料為證。惟查，上訴人係於八十九年十月二十日與城府建
      設訂立買賣契約，購買台中市○○路○段一百八十巷十一號四樓之二、四樓之
      三之建物，及該棟大樓地下停車位二個，並於八十九年十一月二十日為所有權
      移轉登記，有該買賣契約書及建物所有權狀在卷可按；而該刑事判決中固認定
      雷金富有常業重利之犯行，惟就有關系爭支票之部分，僅認定雷金富因透過城
      府建設股份有限公司取得系爭支票一紙，因支票跳票，雷金富遂指示訴外人劉
      錦隆向上訴人催討票款，劉錦隆乃以恐嚇方式催討債務（參該判決事實欄第一
      項(一)），並未認定上訴人於與城府建設於八十九年十月締約之時，有何遭雷金
      富欺罔或恐嚇之情形，此外上訴人復未能提出其他積極證據以實其說，其主張
      係遭恐嚇詐欺始簽發系爭支票，已難採信，上訴人進而主張被上訴人自當知悉
      此種情形，取得票據即顯然出於惡意云云，當屬無據。
（三）上訴人復主張其因與城府建設間之買賣契約而簽發系爭支票，因城府建設並未
      依約移轉地下一層６８、６５號兩車位（原約定車位為地下二層６、７號，已
      經更改劃去，並蓋有城府建設董事長丙○之印文），而仍移轉地下二層６、７
      號車位予上訴人，故上訴人有同時履行抗辯權，得不支付系爭票款等情，固據
      上訴人提出買賣契約書及建物所有權狀影本在卷可稽。惟縱使上訴人確能行使
      同時履行抗辯權，被上訴人既否認知悉上訴人有同時履行抗辯權之事實，上訴
      人亦未能舉證證明被上訴人明知，自難援用票據法第十三條惡意抗辯之規定，
      據以主張免負票據責任。
五、上訴人並無援用票據法第十四條對抗被上訴人之理由：
（一）按以惡意或有重大過失取得票據者，不得享有票據上之權利，票據法第十四條
      第一項定有明文。而票據法第十四條第一項所謂以惡意或有重大過失取得票據
      者，係指從無處分權人之手，原始取得票據所有權之情形而言，即明知或可得
      而知轉讓票據之人，就該票據無權處分而仍予取得者而言，最高法院五十一年
      臺上字第二五八七號判例、五十二年臺上字第一九八七號判例可資參照，是以
      上訴人應先就雷金富係無處分權人乙節，負舉證責任，再就被上訴人是否明知
      雷金富係無處分權人乙節，亦須負舉證責任。
（二）再按無對價或以不相當之對價取得票據者，不得享有優於其前手之權利，票據
      法第十四條第二項定有明文。而票據法第十四條第二項所謂無對價或以不相當
      之對價取得票據者，能否享受票據上之權利，則須視其前手如何而定，如其前
      手之權利無瑕疵，現有執票人，雖無對價或以不相當之對價取得票據，仍得享
      有同樣之權利，最高法院七十年臺上字第一一五四號判決可資參照。是以上訴
      人就雷金富之票據權利有瑕疵，及被上訴人係無對價或以不相當之對價取得票
      據，亦均負舉證責任。
（三）上訴人雖主張雷金富係常業重利之組織犯罪集團，被上訴人係該集團成員，系
      爭支票係該組織常業重利之犯罪所取得，由被上訴人出面追討，並提出本院九
      十二年度訴字第一八三號刑事判決為證。惟查，該刑事判決有關系爭支票之部
      分，僅認定雷金富取得系爭支票後，指示訴外人劉錦隆向上訴人催討票款，劉
      錦隆乃以恐嚇方式向上訴人催討而已，已如前述，並未認定被上訴人之前手即
      雷金富係無處分票據權利之人，或認定雷金富取得之系爭票據權利有何瑕疵。
      況且債權人（如甲○○）自願將自己之債權移轉與第三人，並非法所不許，亦
      未證明甲○○既非無權交付系爭支票予雷金富，上訴人又未提出積極證據，證
      明雷金富係無權處分系爭支票之人，及證明雷金富取得之票據權利有何瑕疵，
      則被上訴人自雷金富取得系爭支票，即非由無處分權人取得，自與票據法第十
      四條第一項之規定不符。又被上訴人自雷金富取得系爭支票，縱係無對價或以
      不相當之對價取得票據，揆諸前揭最高法院判決意旨，被上訴人仍得享有同樣
      之票據權利，亦無援用同條第二項之餘地。故上訴人以同條第一項、第二項規
      定，主張被上訴人不得享有票據權利，均有未洽。綜上所述，上訴人主張其遭
      恐嚇欺罔才簽發系爭支票，並以票據法票據法第十三條但書及第十四條規定，
      主張被上訴人不得請求票款等語，皆無可採，應無理由。
六、從而，被上訴人本於票據之法律關係，請求上訴人給付票款二十五萬元，及自九
    十一年四月二十六日起至清償日止，按年息百分之五計算之利息之部分，洵屬有
    據，應予准許。原審判命上訴人就該部分如數給付，於法並無違誤。上訴意旨指
    摘原判決不當，求予廢棄改判，為無理由，應予駁回其上訴。
七、據上論結，本件上訴為無理由，依民事訴訟法第四百三十六條之一第三項、第四
    百四十九條第一項、第七十八條，判決如主文。
中      華      民      國    九十二    年      七      月    十一      日
                            臺灣臺中地方法院民事第一庭
~B審判長法官  林清鈞
~B法      官  呂麗玉
~B法      官  陳宗賢
右為正本係照原本作成
不得上訴。
中      華      民      國    九十二    年      七      月    十一      日
~B法院書記官


司法院資訊處製作；財團法人民間司法改革基金會備份。
